【裁判字號】    96,建上,76
【裁判日期】    981229
【裁判案由】    返還工程款
【裁判全文】
臺灣高等法院臺中分院民事判決  96年度建上字第76號
上  訴  人  上壹營造有限公司
法定代理人  乙○○
訴訟代理人  丙○○
訴訟代理人  張繼準律師
複  代理人  黃琪雅律師
被  上訴人  張永馨即永裕土木包工業
訴訟代理人  甲○○
上列當事人間請求返還工程款事件，上訴人對於民國96年 9月29
日臺灣南投地方法院96年度建字第 9號第一審判決提起上訴，本
院於98年12月15日言詞辯論終結，判決如下：
    主  文
上訴駁回。
第二審訴訟費用由上訴人負擔。
    事實及理由
一、被上訴人張永馨即永裕土木包工業（以下簡稱張永馨）起訴
    主張：其無自有營造廠牌照，自民國81年起至86年間陸續向
    上訴人上壹營造有限公司（以下簡稱上壹公司）借用「上壹
    營造有限公司」牌照承包南投縣各項地方改建災修工程，並
    按每件工程款總額百分之10給付上壹公司作為借牌費用，並
    約定所有承包工程自投標、得標、施工至完工驗收均由其自
    行處理，而每件工程按施工進度得領取之工程款支票，因工
    程款支票指定受款人為上壹公司，則由上壹公司提示兌領後
    再由陸續以「借金」名義交予其，並由其在「借金支出傳票
    」上簽名受領。兩造間係借牌行為而非次承攬契約，因所有
    施工、盈虧、風險及保固均由其負擔，上壹公司不論盈虧與
    否，均獲得總工程款百分之10為之利益。嗣於86年間其以上
    開向上壹公司借用營造廠牌照之方式，向南投縣政府承攬南
    投縣鹿谷鄉清秀橋下游護岸災修工程、清水溝圳寮橋處災（
    下稱甲工程）及秀峰村清水溝溪竹圍橋下游工程、初鄉村初
    鄉橋上游左岸災修工程（下稱乙工程），甲工程之工程總金
    額為新台幣（下同）788萬元，乙工程之工程總金額為376萬
    元，而甲、乙工程分別於86年10月及 1月完工並完成驗收。
    甲工程於完工驗收後，結算之工程款為 784萬8000元，扣除
    因逾期完工遭訴外人南投縣政府扣款金額50萬4000元及應給
    付上壹公司之借牌費用百分之10即78萬4800元後，上壹公司
    應給付其工程款為655萬9200元，上壹公司除於86年9月10日
    及86年9月20日分別給付110萬元及20萬元外，餘款525萬920
    0 元至今尚未給付。乙工程於完工驗收後，扣除應給付與上
    壹公司之借牌費用百分之10即37萬6000元後，上壹公司應給
    付其工程款為 338萬4000元，上壹公司除於86年9月5日給付
    120萬元外，餘款218萬4000元至今尚未給付，合計甲、乙工
    程上壹公司尚有 747萬3200元之工程款未給付。為此，依借
    牌之無名契約請求上壹公司給付工程款 747萬3200元及自起
    訴狀繕本送達上壹公司之翌日（即96年6月1日）起至清償日
    止，按週年利率百分之5計算之利息。
二、上訴人則辯以：兩造間並無借牌行為，上開甲、乙工程係由
    其向南投縣政府承攬後再轉包予張永馨，因張永馨資力不足
    ，須向其借用施工所需資金，因此支出傳票上均載明「借金
    」，亦即兩造先成立承攬關係，再成立借貸關係。其於上開
    甲、乙工程得標後，轉包予張永馨施工，約定轉包工程內容
    即其標得工程後轉包予張永馨，張永馨於施工期間陸續向其
    借款，用以發放工資及購買材料，且兩造每隔 3個月會帳一
    次，由其會計人員將會帳帳冊影本交予張永馨收存。依臺灣
    南投地方法院檢察署91年度偵字第1413號不起訴處分書理由
    中亦認定係其將上開甲、乙工程轉包與張永馨，另臺灣台中
    地方法院93年度訴字第1015號民事判決理由中，亦認定兩造
    經會算後，依86年11月30日之帳冊記載，張永馨尚積欠其36
    19萬5875元，該判決並經確定在案；且張永馨訴訟代理人於
    另案臺灣南投地方法院92年度訴字第 651號民事事件中及臺
    灣高等法院台中分院94年度上易第43號民事事件中，均已自
    認87年2月間最後一次會帳時，至86年9月之帳目均已清楚，
    因此不論本件兩造間之契約係何種法律關係，其亦未積欠張
    永馨工程款，張永馨之請求自無理由。況由其轉包予張永馨
    之甲、乙工程中所需之押標金、保證金（含履約保證金及差
    額保證金）均由其出名辦理及繳納，投標時之標單均由其公
    司之會計人員填載，如係借牌，則依理押標金、保證金均應
    由原告支付，而原告為計算成本及風險考量虧損與否，則投
    標單亦應由張永馨自行填載，始符常理，否則如張永馨未施
    工，其即須負責施工及損失保證金之風險，顯不合常理。按
    土木包工業管理辦法（按已於95年12月12日廢止）第10條規
    定：土木包工業不得承攬工程總價超過 600萬元之工程。本
    件其承攬後轉包予張永馨之工程總金額均在 600萬元以下，
    張永馨本得以自有之土木包工業之牌照承攬，無須借牌承攬
    ，張永馨主張因無自有牌照而須向其借牌，顯與事實不符。
三、原審依被上訴人張永馨之請求判命上壹公司，上壹公司不服
    ，提起上訴，於本院補充陳述如下：
  (一)兩造間無論係借牌或轉包之法律關係，被上訴人張永馨所請
    求之金額之性質均為工程款，應已逾民法第127條第7款之 2
    年消滅時效，依法不得再為請求。
  (二)被上訴人因施作工程所需，確有向上訴人借支款項，兩造間
    自82年 2月以來，經過多次會帳，迄至87年間會帳結果，上
    訴人並未欠付被上訴人款項，雖原審認上訴人所提出之會帳
    帳冊係上訴人公司片面製作，不足為憑云云；然張永馨於兩
    造所涉其他案件中，多次提出或引用系爭帳冊資料，張永馨
    於鈞院95年度建上字第15號案件95年 4月20日開庭時稱：三
    個月會帳一次... 會帳沒有問題的話，上訴人就會把該給我
    的錢給我，我不會在會帳的帳冊上簽名... 就上訴人提出的
    帳冊因為他門會影印給我，我帶回去看如果認為有問題，會
    跟上訴人反應，如果沒有問題，就不會反應等語被上訴人
    之妻甲○○亦稱：拿到上訴人交付之會帳單（即帳冊影本）
    後，會核對收入及支出有無問題等語；則依張永馨及其妻甲
    ○○所言，兩造自87年間會帳之後，如有問題的話，被上訴
    人應早已發現並提出異議，然被上訴人竟遲至96年始提起本
    件訴訟，並質疑上訴人所提出帳冊之真實性云云，實有違誠
    信。又依兩造間之相關帳冊記載可知，兩造於82年 1月前之
    承攬工程均已結清完畢。但自82年 2月11日起，被上訴人又
    陸續轉包上訴人所標得之多項工程，因被上訴人欠缺資金，
    故而向上訴人借支施工款項，另被上訴人亦有向上訴人借錢
    用於投資混凝土廠，上訴人對被上訴人之借款及利息，兩造
    約定利息為每1萬元日息5元。上訴人於向業主領得工程款並
    扣除10% 後，餘款再與被上訴人之借支款項及利息相扣抵，
    從而被上訴人於87年 5月間會算時，仍欠上訴人2560萬6054
    元。本件被上訴人鈞院97年9月1日行準備程序時，當庭自認
    ：「我是有從上訴人該處收到 1億8340萬7008元」等語。此
    不僅與被上訴人前於96年12月24日庭呈予鈞院之系爭「永裕
    土木包工業承攬工程明細」表上、記載上訴人已給付予被上
    訴人之「實收金額」相符；並與被上訴人之前於90年 6月26
    日委由律師所發函文中，記載其已向上訴人收取之金額為 1
    億8300餘萬元等語相符。故被上訴人於事後所提97年 9月19
    日民事準備書狀中，改稱其上開陳述或書狀記述錯誤或口誤
    云云，顯係事後卸責推諉之語，應不足為信。又由鈞院所調
    閱之相關案卷資料可知，上壹公司已給付予張永馨之金額確
    實已達1億8340萬7008元。系爭甲工程之實收金額為655萬92
    00元，上訴人於86年12月18日時，業已將此收入金額記入帳
    簿中抵銷。又系爭乙工程之實收金額為149萬0400元及177萬
    3280元，上訴人亦已分於86年10月 4日、及86年12月15日，
    將此收入金額分別記入帳簿中予以抵銷。從而被上訴人自不
    得再向上訴人請求系爭甲工程、乙工程之款項。被上訴人於
    97年 9月19日準備書狀中提出自製之證一附表，主張被上訴
    人之累計借支金額共為 1億6822萬6000元云云，顯不正確。
    被上訴人於另案給付票款訴訟（台灣南投地方法院88年簡上
    字第62號）中承認兩造間之往來款項均有約定利息（每 1萬
    元日息5元），且於鈞院98年11月4日所提民事補具準備書狀
    中，記載：「...只得按每件工程繳付保證金額度內付息...
    」等語，被上訴人所提出之帳款計算資料中，並未加計利息
    ，故自不正確，而應以上訴人所提出之帳款會算資料方為正
    確。
  (三)兩造於87年 5月31日最後一次會帳結果為「被上訴人欠付上
    訴人00000000元」（詳帳冊最末頁），可證上訴人並未欠付
    被上訴人款項。
  (四)本件98年11月11日準備程序筆錄第 3頁第13行中，張永馨稱
    ：「我在簡上字第62號案件中主張我只積欠被上訴人一千五
    百萬，所以開票給他，現在又主張我積欠上訴人三千多萬」
    。而該三張各五百萬元之支票（票號BPA0000000、BPA00000
    00、BPA0000000）確實是被上訴人夫妻向上訴人借支挪用去
    開設澧運預拌混凝土廠。因此，被上訴人開立該混凝土廠負
    責人（甲○○）支票三張給上訴人做為其積欠上訴人之債權
    憑證，而另一張一百萬元支票（票號 BPA0000000 ）是被上
    訴人夫妻聲稱其混凝土廠因積欠水泥公司及砂石場貨款，拜
    託上訴人借其週轉，且其前後所開支票一張一百萬元及三張
    各五百萬元之支票期間相隔數十天，並非同本支票。且至今
    支票原本 4張仍由上訴人留存。被上訴人事後雖辯稱因賀伯
    颱風檢調單位在調查工程弊端，是上訴人要求其開立支票做
    為清水溪木瓜潭護岸工程，濁水溪枋寮竹山護岸、東埔蚋溪
    堤防外埔子護岸修復工程，清水溪下游護岸災修、清水溝寮
    橋處災修工程，等三件工程擔保金，然賀伯颱風是85年 7月
    29日侵襲台灣，而上揭三件工程是於86年1月、86年2月、86
    年 4月招標，而工程有可能未發包、未開工，檢調單位有可
    能懷疑有施工疏失之嫌嗎？此實不可信也，然被上訴人以賀
    伯颱風來襲之前其所施作工程有一、二件工程受到災害，檢
    調單位懷疑有施工疏失之嫌，被上訴人竟以上揭三件工程混
    淆，而該案法官未查即採信被上訴人陳述。退萬步言，倘若
    被上訴人所開支票是擔保金，每張支票金額也應依差額保證
    金（ 684萬元、704萬元、212萬元）金額分別開立。因三件
    工程完工日期不同，且該三件工程分別於86年 9月28日，86
    年1 2月22日，86年10月8日完工。倘若是擔保支票，被上訴
    人必定於上揭三件工程完工時即取回其擔保支票，不可能仍
    由上訴人留存，然88年簡上字第62號給付票款事件竟未釐清
    事實真相，即採信被上訴人供詞，其判決結果容有違誤。
  (五)對於94年度上易字第43號判決理由所述關於「我同意87年 2
    月間最後一次會帳，到87年 9月會算的帳目我承認巳經清楚
    了」等語之記載，應更正為「我同意87年 2月間最後一次會
    帳，到86年 9月會算的帳目我承認已經清楚了」等語。而鈞
    院94年度建上易字第8號，只因94年度上易字第43號將86年9
    月誤認為87年 9月之帳目已無爭執，而認為上開確定判決尚
    非可採云云。然上訴人上壹公司嗣後業已向鈞院聲請更正94
    年度上易字第43號判決理由中錯誤之記載，並經鈞院予以裁
    定更正。實則，兩造於86年 9月間並未進行會帳，而是被上
    訴人自行捏造，此觀兩造於93年度訴字第1015號所提出的「
    證物」（帳簿90頁）即可得知；又該帳簿原本兩造已對帳21
    次，被上訴人之妻甲○○並曾於另案95年建上字第15號案件
    於95年 5月19日開庭時，承認對工程款收入及支出傳票均曾
    為核對，故上開帳冊之記載內容，應屬真實可信。
四、得心證之理由：
  (一)被上訴人張永馨主張以上訴人上壹公司名義承攬上開甲工程
    、乙工程，並均已經完工、驗收，所有工程款項都已經核發
    完畢等語，業據提出工程契約書、台灣南投地方法院89年度
    訴字第483號、92年度訴字第615號民事判決，及本院90年度
    上字第 568號、94年度上易字第43號民事判決為證，且為上
    壹公司所不爭執，堪信張永馨上開主張為真實。
  (二)張永馨另主張：甲工程之工程總金額為 788萬元，乙工程之
    工程總金額為376萬元，而甲、乙工程分別於86年10月及1月
    完工並完成驗收。甲工程於完工驗收後，結算之工程款為78
    4萬8000元，扣除因逾期完工遭訴外人南投縣政府扣款金額5
    0萬4000元及百分之10即78萬4800元後為655萬9200元；上壹
    公司除於86年 9月10日及86年9月20日分別給付110萬元及20
    萬元外，餘款 525萬9200元至今尚未給付。乙工程於完工驗
    收後，扣除百分之10即37萬6000元後為 338萬4000元，上壹
    公司除於86年9月5日給付120萬元外，餘款218萬4000元至今
    尚未給付，合計甲、乙工程上壹公司尚有 747萬3200元未給
    付等語，上壹公司除爭執張永馨有利息及借款未付及外，其
    餘均不爭執，上壹公司所不爭執部分應堪信張永馨主張為真
    實。
  (三)按稱承攬者，謂當事人約定，一方為他方完成一定之工作，
    他方俟工作完成，給付報酬之契約，民法第490條第1項定有
    明文。次按工作毀損、滅失之危險，於定作人受領前，由承
    攬人負擔，如定作人受領遲延者，其危險由定作人負擔，同
    法第508條第1項亦有明文。又所謂次承攬，係承攬人自任定
    作人，使他人承攬其自定作人所承攬工作之全部或一部，俗
    稱工程轉包。由於次承攬，在承攬人與次承攬人間仍成立承
    攬關係，自須具備承攬之要件，始足當之，而承攬對承攬人
    最重要之效力，係工作完成義務，對定作人之效力，則主要
    有給付報酬及受領義務、危險負擔等事項。查被上訴人主張
    系爭工程由其施作完成等情，為上訴人所不爭執，自堪信為
    真實。而上訴人於台灣南投地方法院94年度建上字第 1號案
    中自承：其自81年起至87年間將得標工程交予被上訴人施工
    ，約定工程內容即上訴人得標工程，工程款即上訴人得標工
    程款90% ，完工日期依照上訴人與發包業主所簽訂工程合約
    書，如有逾期，罰鍰由被上訴人負擔，驗收由被上訴人自行
    與發包業主接觸，保固期間由被上訴人負責，兩造每隔 3個
    月會帳 1次等語（見該案卷第108、109頁），足認乃由被上
    訴人自行與發包業主辦理驗收，上訴人未再與被上訴人辦理
    驗收，且逾期罰鍰及保固期間均由被上訴人自行向發包業主
    負責，上訴人並未就此再與被上訴人作任何約定。綜上，兩
    造固約定系爭工程由被上訴人負責施作，惟兩造就上開定作
    人之受領義務及危險負擔等事項均無約定，尚難認有事實顯
    示上訴人有自任定作人之意思，自與承攬之法定要件不符，
    且上訴人自承兩造每隔 3個月會帳一次，顯非按每件工程完
    工結算，亦與承攬通常須就已完成工作結算報酬之慣例相違
    ，況不論被上訴人完成系爭工程有無虧損，上訴人仍可獲得
    10% 工程款，亦與承攬人首重獲取報酬之常情不符，益證兩
    造間顯非次承攬契約關係，而係借牌契約（本院95年度建上
    字第15號、最高法院96年度台上字第1120號均同此認定）；
    上壹公司辯稱兩造間係轉包關係云云，顯無足採。又系爭工
    程既係以上壹公司名義承攬，南投縣政府給付之工程款自需
    發給上壹公司，上壹公司於工程款入帳後，即有義務將工程
    金額百分之90之工程款給付予張永馨。
  (四)上壹公司抗辯經會算結果，張永馨尚欠其3251萬8620元，並
    提出本院94年度上易字第43號確定判決書所認定為據，而主
    張已與上開 747萬3200元工程款抵銷，抵銷後，其不須再給
    付云云，惟此為張永馨所否認。
    按確定判決之既判力，固以訴訟標的經表現於主文判斷之
      事項為限，判決理由並無既判力。但法院於確定判決理由
      中，就訴訟標的以外當事人主張之重要爭點，本於當事人
      辯論之結果，已為判斷時，除有顯然違背法令之情形，或
      當事人已提出新訴訟資料，足以推翻原判斷之情形外，應
      解為在同一當事人就與該重要爭點有關所提起之他訴訟，
      法院及當事人對該重要爭點之法律關係，皆不得任作相反
      之判斷或主張，以符民事訴訟上之誠信原則（最高法院89
      年台上字第44號判決及89年台上字第 518號判決參照）。
    經查，被上訴人於92年10月間向原審起訴主張：其於86年
      間借用上訴人公司牌照承包得標「樟平溪月桃橋上下游護
      岸工程」」及「加走寮溪瑞竹國中護岸工程」，工程款分
      別為195萬6000元及338萬6000元，前者上訴人尚積欠被上
      訴人工程款16萬0863元，後者被上訴人完成部分為總工程
      90%，扣除10%借牌費用及10% 未完工部分，上訴人應給付
      被上訴人274萬2660元，為此請求上訴人給付290萬3523元
      及法定遲延利息等語，經原審法院以92年度訴字第 651號
      受理在案後，上訴人於該案一審審理中辯稱以兩造於「86
      年11月30日」會帳結果被上訴人積欠上訴人3619萬5875元
      ，與被上訴人所請求金額相互抵銷等語，並提出帳冊及臺
      灣臺中地方法院93年度訴字第1015號判決為證，經原審法
      院92年度訴字第 651號判決認「上訴人所提帳冊並無兩造
      結算會簽紀錄，且被上訴人雖主張最後一次會帳係於86年
      6 月底已結算清楚，然不承認上訴人所提帳冊內容，則兩
      造各執一詞，上訴人復未具體舉證證明兩造間已就所有合
      作工程結算清楚，自無從認定上訴人此部分主張為真，是
      上訴人以會帳結清金額為抵銷抗辯，亦無所據。」而上訴
      人對上開第一審判決提起上訴，經本院以94年度建上易字
      第8號受理在案，而上訴人於上訴審理中辯稱以兩造於「8
      7年2月」會帳結果被上訴人積欠上訴人3251萬8620元，與
      被上訴人所請求金額相互抵銷等語，業經本院依職權調閱
      上開卷宗核閱無訛，則上訴人於一審程序中係主張「86年
      11月30日」兩造已會帳清楚，竟於二審程序中改主張依兩
      造87年 2月間之會帳結果，前後所陳已有未合，是以兩造
      究竟有無86年11月30日及87年 2月之會帳過程，及會帳結
      果兩造是否已有同意，實有未明。前開案件經本院就上訴
      人是否對被上訴人享有債權而可得主張抵銷之重要爭點，
      本於兩造所提出之證據資料，及當事人辯論之結果，判決
      認「臺灣高等法院臺中分院94年度上易字第43號民事判決
      以上訴人所提帳冊記載87年 2月28日餘額3251萬8620元，
      及被上訴人於原審93年 8月26日言詞辯論期日承認「我同
      意87年2月間最後一次會帳，到87年9月會帳的帳目我承認
      已經清楚了」等語，故以上訴人辯稱於87年 2月會帳被上
      訴人積欠上訴人32,518,620元乙節堪可採信。惟被上訴人
      於原審93年8月26日言詞辯論所稱為「我同意87年2月間最
      後一次會帳，到86年 9月會帳的帳目我承認已清楚了」等
      語，則上開判決乃誤認截至87年 9月間帳目已無爭執，而
      認為被上訴人尚積欠上訴人3251萬8620元，尚非可採，且
      被上訴人上開所陳乃表示至86年 9月間帳目為上訴人積欠
      被上訴人2000多萬元已清楚，反面言之即未承認87年 2月
      會帳有結果。又無論86年9月抑87年2月會帳，均無雙方簽
      認之會帳資料可憑，雙方以自己所提片面資料，各自主張
      對造積欠其3000多萬與2000多萬元，均難採認，上訴人以
      此主張抵銷，洵非可取等情並駁回上訴人之上訴而告確定
      之事實，業經本院依職權調閱原審92年度訴字第 651號及
      本院94年度建上易字第8號民事卷宗閱明屬實，自堪信為
      真實。又上開確定判決係認定兩造間87年 2月會帳後，並
      無兩造共識之會帳結果，故認上訴人主張之3251萬8620元
      債權為不可採，上訴人以此債權主張抵銷即無可取，乃係
      就兩造間是否有3251萬8620元債權存在及抵銷抗辯之成立
      與否之重要爭點為判斷，並非僅就上訴人在前案中所主張
      之抵銷金額為判斷，是在上訴人未提出其他新訴訟資料，
      而前案復無顯然違背法令之情形下，本院自不得任作相反
      之判斷，上訴人認前案之判決既判力僅及於上訴人於前案
      中主張抵銷之額為限云云，尚有誤會。從而上訴人辯稱兩
      造於87年 2月會帳結果被上訴人尚欠上訴人3251萬8620元
      ，難以採認，上訴人以此主張抵銷，洵非可取。是以原審
      判決認定上訴人對被上訴人並無上訴人所指3251萬8620元
      債權可資抵銷，並無違誤。
    上訴人雖以本院94上易字第43號確定判決已認定被上訴人
      積欠上訴人三千多萬元置辯，然查本院94上易字第43號確
      定判決係因誤將被上訴人於原審法院92年度訴字第 651號
      中所陳述之「我同意87年 2月間最後一次會帳，到『86』
      年 9月會帳的帳目我承認已經清楚了」，誤為被上訴人之
      陳述為「我同意87年2月間最後一次會帳，到『87』年9月
      會帳的帳目我承認已經清楚了」，而認定兩造截至87年 9
      月間帳目已無爭執，進而認定兩造87年 2月會帳結果，被
      上訴人積欠上訴人3251萬8620元，因本院94上易字第43號
      確定判決有上開誤解筆錄之情形，故上開判決認定之事實
      當非可採，業經本院94年建上易字第 8號判決闡述甚明，
      上訴人於本件訴訟再執此為抗辯，自非可採。
    上訴人又謂被上訴人對上訴人提出侵占告訴時，曾指稱上
      訴人收高額利息，可證兩造間確有借款一事云云？並提出
      台灣高等法院台中分院檢察署92年度上聲議字1188號不起
      訴處分書、被上訴人出具之函影本一份為證，然兩造之合
      作模式，既係由上訴人出面領取工程款於先，則即有被上
      訴人需款而上訴人尚未領到該項工程工程款之可能，是以
      在此情形下，方屬被上訴人向上訴人預支工程款之狀況，
      然此並非兩造間之作業常態，一般情形應係上訴人領到工
      程款後，以借支之型態（即支出傳票、取款條）之方式，
      將應屬被上訴人之工程款交予被上訴人，否則在被上訴人
      未提供任何擔保，又係由上訴人先付出工程保證金之情形
      下，上訴人豈會甘冒被上訴人不完成工程，又先領取款項
      之風險無端借錢予被上訴人？至被上訴人訴訟代理人甲○
      ○雖曾於本院95年度建上字第15號準備程序時陳稱「5月1
      6日的會帳，應更正為5月31日」（見該案第2宗卷第3頁背
      面）等語，然被上訴人訴訟代理人甲○○已當庭表示係為
      更正答辯狀之記載，並非承認5月31日有會帳（見該案第2
      宗卷第 124頁背面），是此部分亦不足採為有利於上訴人
      之證據，更不足證明被上訴人對上訴人於訴訟中所提出之
      87年2月底之帳冊有認同之意。
    上訴人再以被上訴人曾簽立面額共1600萬元之支票四張予
      上訴人，即表示兩造間有借貸關係存在云云，然被上訴人
      辯稱：86年間被上訴人借牌標工程，工程名稱分別為「清
      水溪木瓜潭護岸復建工程」、「濁水溪枋寮岸、竹山護岸
      、東埔蚋溪堤防埔子護岸復建工程」、「清水溪下游護岸
      災修工程」，各該工程當時繳納之差額保證金依序分別為
       684萬元、704萬元、212萬元，合計共1600萬元，附呈上
      訴人在另案訴訟中呈院之明細表可稽。當時有工程弊端發
      生，而上開1600萬元之差額保證金為上訴人所支付。因系
      爭工程為被上訴人借牌（即上訴人名義）標取，實際由被
      上訴人施工並自負盈虧責任。上訴人為恐弊案發展生變，
      而危及伊押存在河川局之1600萬元保證金，乃要求被上訴
      人需開立同額支票交伊收執供為擔保等語，並提出明細表
      影本一份為證（見本院95年度建上字第15號第2宗卷第106
      頁）。經查上訴人就上開支票中之票號 0000000號，面額
      500 萬元之支票一張，曾以係兩造於86年5、6月底會算結
      果，被上訴人積欠上訴人積欠借款1500萬元而簽發之其中
      一張為由，本於票據關係提起給付票款之訴，經台灣南投
      地方法院87年度投簡字第 538號判決、88年簡上字第62號
      判決認定「依被上訴人所提兩造歷年來之工程明細，僅系
      爭支票簽發當時之86年5、6月間所進行系爭三件工程之差
      額保證金合計，恰為1600萬元，其他同期間進行工程之保
      證金數額，皆無如此情形。又上訴人與被上訴人張永馨間
      並非單純之工程承包及轉包關係，而係上訴人借牌予被上
      訴人張永馨施工，上訴人對被上訴人張永馨有『牌主』之
      優勢已如前述，被上訴人張永馨及上訴人公司之實際掌控
      者丙○○於86年5、6月當時，因檢調單位進行賀伯風災工
      程其中包括上訴人借牌予被上訴人張永馨施作者而均已涉
      案調查中，其後並被提起公訴，復據被上訴人提出台灣南
      投地方法院檢察署86年度偵字第1009號起訴書附卷可稽，
      核與本院依職權調查上訴人實際負責人丙○○前科資料相
      符，是以被上訴人稱當時上訴人身陷危機中，認為系爭三
      件工程總工程款達四千多萬元，差額保證金高達1600萬元
      ，當時被飭令部分停工，恐遷延日久，造成損害，又恐涉
      案致生賠償事宜，乃要求被上訴人仍需提供足額之票據保
      證金，不管是否已經部分取回系爭工程之保證金等語，尚
      非無據，是被上訴人於簽發支票雖時已領取部分保證金，
      究不影響其簽發支票係作為差額保證金擔保之事實。」嗣
      並經最高法院89年度簡上字第43號裁定駁回上訴人之上訴
      而告確定，業經本院依職權調閱台灣南投地方法院87年度
      投簡字第 538號民事卷宗全卷查明無訛，則兩造間就被上
      訴人所簽發之1600萬元支票究係借款或差額保證金之擔保
      之重要爭點，既經台灣南投地方法院87年度投簡字第 538
      號判決及88年簡上字第62號判決審酌兩造所提出之攻擊防
      禦方法及函調之資料後為判斷，則在上訴人未提出其他新
      訴訟資料，而前案復無顯然違背法令之情形下，本院自不
      得任作相反之判斷，況果如上訴人所陳該1600萬元之支票
      係因被上訴人向渠借款會算後所簽發，何以上訴人於上開
      給付票款案件中僅請求發票日最後之一張，而非全部一併
      請求，亦與常情不合，是以上訴人於本院中仍執前詞，主
      張1600萬支票係被上訴人向渠借款之證據，殊非可採。綜
      上，上訴人辯稱其對被上訴人有3251萬8620元債權可供抵
      銷云云，並無足採。
  (五)上壹公司另辯稱：張永馨所請求之金額之性質均為工程款，
    應已逾民法第127條第7款之 2年消滅時效，依法不得再為請
    求云云。查兩造間係借牌而非轉包之次承攬關係，已如上述
    ；張永馨所得向上壹公司請求給付者，並非因承攬上壹公司
    工程所得之工程款，而係上壹公司領得南投縣政府之工程款
    後，依借牌契約所應給付予張永馨之款項，性質上並非工程
    款，自無民法第127條第7款之 2年短期消滅時效之適用，上
    壹公司上開所辯，亦無足採。從而，張永馨依兩造間屬無名
    契約之借牌關係，請求上壹公司給付工程款 747萬3200元及
    自起訴狀繕本送達上壹公司之翌日（即96年6月1日）起至清
    償日止，按週年利率百分之 5計算之利息，為有理由，應予
    准許。是則原審判命上訴人如數給付，並依兩造之聲請酌定
    相當之擔保金額，分別為准、免假執行之宣告，於法並無不
    合。上訴意旨指摘原判決不當，求予廢棄改判，為無理由，
    應予駁回其上訴。
五、本件事證已明，上壹公司聲請將帳冊送鑑定，核無必要。又
    兩造其餘主張及攻擊防禦方法與本件判決結果不生影響，不
    予一一論述，附此敘明。
六、據上論結，本件上訴為無理由，依民事訴訟法第449條第1項
    、第78條，判決如主文。
中    華    民    國    98    年    12    月    29    日
              民事第三庭    審判長法  官  陳照德
                                  法  官  朱樑
                                  法  官  李平勳
以上正本係照原本作成。
如對本判決上訴，須於收受判決送達後20日內向本院提出上訴書
狀，其未表明上訴理由者，應於提出上訴後20日內向本院提出上
訴理由書（須按他造人數附具繕本）。上訴時應提出委任律師為
訴訟代理人之委任狀。具有民事訴訟法第 466條之1第1項但書或
第 2項之情形為訴訟代理人者，另應附具律師及格證書及釋明委
任人與受任人有該條項所定關係之釋明文書影本。
                                  書記官  江丞晏
中    華    民    國    98    年    12    月    29    日


司法院資訊處製作；財團法人民間司法改革基金會備份。
